【裁判字號】    89,判,78
【裁判日期】    890113
【裁判案由】    水土保持法
【裁判全文】
行  政  法  院  判  決                              八十九年度判字第七八號
    原      告  甲○○
    被      告  臺北市政府
右當事人間因水土保持法事件，原告不服行政院中華民國八十七年十一月二十五日台
八七訴字第五七八一三號再訴願決定，提起行政訴訟。本院判決如左︰
    主  文
原告之訴駁回。
    事  實
本件原告未經許可，擅於台北市○○區○○段一小段九九地號山坡地開挖整地，闢建
道路長約三十公尺，寬約三公尺，並舖設碎磚路面，經被告所屬建設局巡查人員於民
國（下同）八十六年十一月二十日勘查發現，以其違反水土保持法第十三條規定而依
同法第三十三條第一項第二款，以八十六年十二月十一日府建五字第八六０九四三七
五００號處分書處以罰鍰新台幣（下同）六萬元，並令其限期改正，原告不服，提起
一再訴願，均遭決定駁回，遂提起行政訴訟，茲摘敘兩造訴辯意旨於次：
原告起訴意旨及補充理由略謂︰(一)本案受災區○○區○○段一小段九九地號地目「田
」為群山間一個狹長之谷地，八十二年間被偷倒廢土築成一道土壩，一遇颱風暴雨，
內面形成一小形水庫，水量飽和時即與汙泥土石向下沖刷，致下坡之排水溝及道路為
之阻塞，歷年災情，原告皆及時義務陳報台北市政府建設局，該局曾召集有關單位會
勘結論，多認為廢土造成水土流失，堵塞道路、水溝，危害公共安全，有緊急改善之
必要，請地主、使用人自行清理及辦理水土保持，結果因地主人數多涉及單位多，致
未能落實，八十五年賀伯颱風襲台，受害嚴重，土石流淹蓋下坡排水溝及計劃道路，
此次由內湖區公所主持，召集有關單位會勘（詳見八五北市湖建字第一五二九０號文
回勘紀錄），認為水溝不通道路堵塞有[緊急處理之必要，結論：「一、請環保單位
清理廢土，...  三、請地主依規定提出水土保持計劃做好水土保持。」結果環保單
位代表張錦賜表示：「如土地坍方責任歸屬未確定，土方永遠清不完，故人力不夠，
無法照辦」，此點已無法可施，另由地主提出計劃做好水土保持部分，因涉及太多以
上兩點皆無法推行。由於區公所有意改善環境及區公所本年度經費已無預算，難以落
實，直延至八十六年下半年經辦人楊立昌相告經費已有著落，擬在原有道路水溝原址
建三十公尺長之排水溝以防止土石流橫流以解決多年來之災害，並商請原告將水溝預
定地上之芒草清除，以作勘察、測量、施工之前期作業，原告鑒於政府除弊興利，承
諾協助辦理，先割芒草再剷除道路上之汙泥，回填在既有道路之上，填平了路面的洞
洞坑坑，原告與楊立昌認為這是好事一樁，進行順利，還作陳文一件呈區公所副知建
設局，未料建設局視察工地後，一不問區公所，二不問原告這是改善災區的前期作業
，粗糙處分原告「違反水土保持法」，如要申辯用書面，不服可以訴願，惟申辯尚未
回復，而訴願時間已屆，訴願機關既不檢察事實，亦不調查處分案情，聽一面之詞，
官官相護，批駁文章，似若複印，使被處分人對國家之機制及法律陷於迷亂，為便於
瞭解真象起見，請鈞院於審理時行言詞辯論程序，俾原告得以到場親自說明，以發現
真實，務期妥適不使人民遭無端之損害。(二)因坍方妨礙交通及公共安全，致有剷除土
石清理現場之舉，所有土石回填在「既有道路」之低窪處，全部作業並無「開挖」損
及地面之行為，何況該處屬公共設施地區，水土保持之維護應由地方政府負責，市民
參予乃熱心所為，而今反其道而行，請鈞院指定有公信力之機構進行鑑定，依鑑定事
實處理，至於部分災區，指原為「既有道路原址」被告堅不承認道路之存在，由台北
市議會於八十七年蔣乃辛議員函約有關單位協調結論對原告所提地形圖上住家前之虛
線函請發展局解釋，虛線之疑義，於八十七年三月二十五日北市都五字第八七二０四
八九八０００號函，說明點虛線及線虛線分別為地類界及小徑，指原告所稱屬辯飾之
詞....  被告顯然推翻市發展局空測圖之正確性，亦違背市議會協調之本意。前述「
既有道路」為梯狀之洪水出口處，土壤已被沖刷成凹凸不平，今以下方之土回填使之
平滑，再以路邊被人偷倒之碎磚石壓實，目的在疏導洪水下流不致再把回填土石沖走
，造成再次災害，這是築路工人之建言，兩年來確已見效，對水土保持當有助益，有
關內湖區公所技佐楊立昌對上述災區所作指導，志在執行公務，衛護水土環境指導原
告剷除芒草清理環境......  原告所陳述亦是事實，他並不必負任何責任，指被告所
辯不實，可請楊立昌對質，關於石潭段一小段九九地號土地係退伍軍人湯培鈞與房屋
合併轉讓，原告依民`法及土地法之規定辦理，被告已經以竊占罪嫌查辦有案，現舊
事重提，是否再剝一層皮，以示威權，請撤銷原處分及一再訴願決定等語。
被告答辯意旨略謂︰（一）按水土保持法第四條規定：「公、私有土地之經營與使用
，依本法應實施水土保持處理與維護者，該土地之經營人、使用人、所有人，為本法
所稱之水土保持義務人。」，第八條規定：「下列地區之治理與經營，使用行為，應
經調查規劃，依水土保持技術規範實施水土保持之處理與維護．．．五、於山坡地或
森林區內開發建築用地．．．．或其他開挖整地。」第十三條規定：「第八條第一項
第五款之開發、經營或使用行為，其水土保持義務人應先擬具水土保持計劃．送請主
管機關核定．．．」第三十三條規定：「有下列情形之一者．處新台幣六萬元以上三
十萬元以下罰鍰．．．．二、違反第十二條至第十四條規定之一．未先擬具水土保持
計劃或未依核定計劃實施水土保持之處理與維護者，或違反第二十三條規定，未在規
定期限內改正或實施仍不合水土保持技術規範者。．．．．．．」。查本案前開地號
土地，係位於被告報奉行政院八十四年十一月二十九日台農四二二八二號函核定，並
經被告八十四年十二月八日府建五字第八四０八七三八七號公告，適用水土保持法之
山坡地範圍內，原告未依水土保持法第十三條規定提出水土保持計劃，即擅自開挖整
地闢路、舖設碎磚石路面，經被告所屬建設局巡查人員八十六年十一月二十日查獲，
因原告行為違反水土保持法第十三條之規定，被告爰依同法第二十三條、第三十三條
規定開具八十六年十二月十一日府建五字第八六０九四三七五００號處分書，對原告
處以罰鍰新台幣六萬元，並限期完成改正，此係依法行政，並無違誤。（二）本案緣
由市民陳銘印、湯培鈞八十五年八月十九日陳情台北市內湖區○里○段十四分小段五
一八之一、三三八之一地號（重測後為石潭段一小段一０二、九九地號），因受賀伯
颱風影響，造成土石流入內湖區四期土地重劃區內，經被告所屬內湖區公所八十五年
九月十日及被告所屬建設局八十五年九月二十日分別辦理會勘，獲致結論：「咸認為
有儘速改善之必要，並請崩塌土地（即前述石潭段一小段九九及一０二地號）地主李
阿默及黃施琇珠依規定提出水土保持計劃，做好水土保持設施以維安全」。案經一０
二地號地主黃施琇珠八十五年十一月十四日及十八日來函說明：「九九地號土地土石
流入內湖四期重劃區影響公共安全」「一０二地號土地八十二年遭人違規傾倒廢土，
請查明處理結案」，惟並未提出改善計劃。被告乃再以八十六年二月十四日北市建五
字第七五二八一號函，請九九地號地主李阿默及一０二地號地主黃施琇珠依規定提出
水土保持改善計劃，做好水土保持以維當地安全。嗣經原告八十六年十一月八日向被
告內湖區公所及被告提出「為內湖區第四期重劃區邊坡塌方改善工程請兼顧原有產業
道路路基以利配合水土保持工程整體規劃」申請，並由被告內湖區公所訂於八十六年
十一月二十八日辦理現場會勘，惟在會勘日期前，被告建設局山坡地巡查人員於九九
地號查獲有怪手整地、闢路、舖設碎磚料行為（如卷內所附違規照片），八十六年十
一月二十八日會勘時，原告辯稱：「係區公所楊立昌請其清除芒草，再剷除通路上之
汙泥，回填在既有到路上」之先期作業，惟該區公所人員說明並未請原告辦理其所稱
之先期作業，此係原告自我之主張，且經核對台北市地形圖，圖上亦無原告所稱既有
道路存在，故原告所謂一不問區公所．．．．．等，實係刻意曲解事實，狡辯之詞，
實不足採。（三）經查對及套繪台北市地形圖、地籍圖得知，原告整地闢路位置，係
天然排水山溝，圖上並無道路或小徑存在，原告所稱既有道路，查無實據，屬辯飾之
詞，亦不足採。（四）本件原告未先擬具水土保持計劃送經主管機關核定，即以挖土
機具施工，擅自開挖整地、舖設碎磚石路面，造成內湖區○○段○○段九九及毗鄰一
０二地號土地邊坡土地裸露，已違反首揭水土保持法第十三條之規定，且原告非九九
地號土地所有人，而擅自於九九地號土地開挖整地，已涉竊占罪嫌，被告依法處分，
並無不當，請駁回原告之訴等語。
    理  由
按「下列地區之治理或經營、使用行為，應經調查規劃，依水土保持技術規範實施水
土保持之處理與維護：一、．．．．，五、於山坡地或森林區內開發建築用地，或設
置公園、墳墓、遊憩用地、運動場地或軍事訓練場、堆積土石、處理廢棄物或其他開
挖整地。」「第八條第一項第五款之開發、經營或使用行為，其水土保持義務人應先
擬具水土保持計劃，送請主管機關核定，如屬依法應進行環境影響評估者，並應檢附
環境評估審查結果一併送核，其水土保持計劃未經主管機關核可前，各目的事業主管
機關不得逕行核發開發或利用許可。」「有下列情形之一者，處新台幣六萬元以上三
十萬元以下罰鍰．．．二、違反第十二條至第十四條規定之一，未先擬具水土保持計
劃或未依核定計劃實施水土保持之處理與維護者，或違反第二十三條規定，未在限規
定期限內改正或實施仍不合水土保持技術規範者。．．．」水土保持法第八條第一項
第五款、第十三條及第三十三條第一項第二款前段分別定有明文。查台北市○○區○
○段一小段九十九地號係位於被告報奉行政院八十四年十一月二十九日台農四二二八
二號函核定及經被告於八十四年十二月八日府建五字第八四０八七三八七號公告為適
用水土保持法之山坡地範圍內，而本件原告並未依規定先擬具水土保持計劃送經主管
機關核定，逕於上開土地開挖整地，闢建長約三十公尺，寬約三公尺之道路，並於其
上舖設碎磚石路面，為被告建設局巡查人員於八十六年十一月二十日查獲等情，有水
土保持法管理查報表及照片八張附於原處分機關卷可憑，原告之行為顯已違反首揭水
土保持法第八條第一項第五款及第十三條之規定，被告乃依同法第二十三條及第三十
三條第一項第二款前段之規定，以八十六年十二月十一日府建五字第八六０九四三七
五００號處分書處原告罰鍰新台幣六萬元，並令其限期改正，原告不服循序提起行政
訴訟，而主張「台北市內湖區第四期重劃區及台北市○○區○○段一小段九九地號土
地於八十二年間即遭大量傾倒廢土，遇雨沖塌阻塞原有通道及排水溝，易生危險，其
曾多次行文內湖區公所、台北市政府環境保護局、建設局等單位，然各單位除要求原
告自行維護外，無其他協助，其乃基於公益將原有道路及排水溝之廢土除去，並將道
路上流失之路土予以回填，該既成道路有地籍圖、空測圖可稽，其並無開挖整地之事
實」等語。惟查：依水土保持法第四條規定：「公、私有土地之經營或使用，依本法
應實施水土保持處理與維護者，該土地之經營人、使用人或所有人，為本法所稱之水
土保持義務人。」，本件被告於八十六年十一月二十日派員於現場勘查時，該道路仍
在施工，地上置有推土機，地表裸露，並舖有碎磚石，有照片附於原處分卷可稽，況
參諸原告所整地闢路舖上碎磚石之位置，經被告核對台北市地形圖之結果，係位於台
北市○○區○○段一小段九九地號上之天然排水山溝，而非原告所稱之原有道路，原
告所提出之道路、水溝原貌照片，係重劃區○○○○道路及水溝與所查獲開挖整地及
舖上碎磚石之道路地點亦不同，原告有於上開土地上開挖整地，舖設碎磚石道路，乃
無可否認之事實，其為水土保持義務人，竟未事先擬具水土保持計劃，送請主管機關
核定，即擅自開挖整地築道路舖設碎磚石，顯已違反水土保持法第十三條第一項之規
定，被告乃據以裁罰，揆諸首揭規定，並無違誤，原告上開辯解，顯係諉言砌詞，核
難採信。從而，原告所訴各節，均無足取，本件原處分於法洵無違誤，一再訴願決定
，遞予維持，俱無不合，原告起訴意旨難謂為有理由，應與駁回。本件事證已明確
原告請求開言詞辯論及與楊立昌對質云云，核無必要，併此敘明。
據上論結，本件原告之訴為無理由，爰依行政訴訟法第二十六條後段，判決如主文。
中    華    民    國     八十九      年      一      月      十三       日
                    行 政 法 院 第 二 庭
                                審 判 長 評  事      陳  石  獅
                                         評  事      彭  鳳  至
                                         評  事      黃  合  文
                                         評  事      林  茂  權
                                         評  事      王  立  杰
右  正  本  證  明  與  原  本  無  異
                                         法院書記官  蘇  金  全
中    華    民    國     八十九      年      一      月      十三       日


司法院資訊處製作；財團法人民間司法改革基金會備份。
